# Nommer les objets {.nommage}

Un code écrit avec des noms de variables et de fonctions explicites est autant, voire plus, informatif que les commentaires qui l’accompagnent. C'est pourquoi il est essentiel de respecter des conventions pour le choix des noms des objets afin d'assurer la lisibilité des programmes. Sur ce point, il est important de rappeler que **`R` est un langage sensible à la casse**, ce qui signifie que `variable` et `Variable` renvoient à deux objets différents.

Les fonctions de base `R` utilisent des points dans les noms de fonctions ( `contrib.url()` par exemple) ou les noms de classes (`data.frame`). Il est néanmoins mieux de réserver les points uniquement aux objets de classe `S3` sous la forme `fonction.classe`

## Noms des fichiers

<span style="color:DarkBlue">**Extensions**</span> Il existe plusieurs types de fichiers en `R`, chacun avec son extension:

* l'extension est `.R` pour les scripts;
* l'extension est `.RData` pour les fichiers de données (attention à la casse dans ce cas);
* Il est également possible d'enregistrer un objet `R` dans un format `.rds`;
* Les fichiers `Rmarkdown` sont enregistrés sous l'extension `.Rmd`.

<span style="color:DarkBlue">**Versions**</span>

* **L'utilisation d'outils de contrôle de version tel que `git` est recommandée et est très bien intégrée dans `Rstudio`.** L'intérêt de `git` est de permettre un suivi des évolutions du fichier bloc par bloc et contributeur par contributeur. Dans ce cas, il n'est pas nécessaire de millésimer les fichiers, l'historique des modifications d'un fichier étant géré par `git` (cf. Section [Contrôle de version](#git)). Pour le *versioning*, on pourra également utiliser le Gitlab interne de la Drees ou de l'Insee. 
* **En l'absence de système de contrôle de version (`git` ou `SVN`), il est recommandé de millésimer les fichiers (scripts et données).** Pour les données, on millésimera systématiquement avec la date (pour les agents de la Drees, la fonction `rdrees::exporter_data` propose de le faire automatiquement). 

<span style="color:DarkBlue">**Organisation**</span> 

* **Pour les scripts, il est préférable d'indiquer en préfixe le numéro du script dans la série de scripts à exécuter (si cela s'applique) et en suffixe le millésimage.** On peut ajouter le suffixe *"\_dev"* pour les scripts en développement, et le suffixe *"\_prod"* pour les scripts utilisés en production (à ne pas modifier). Ainsi, si un script est nommé `1_import_donnees_vdev_20190417.R`, `1` indique le numéro du script (c'est le premier à exécuter dans le projet), `vdev` indique qu'il s'agit d'une version de développement et `20190417` indique le millésime.
* Pour millésimer automatiquement les fichiers de données en sortie d'un script, on peut utiliser le modèle de script suivant:

```{r exemple millesime, eval = F}
# parametres ---------------------------------------------
date <- Sys.Date()
chemin_donnees <- "I:/.../"
# code 
#...

# enregistrement -----------------------------------------
save(fichier, file = paste0(chemin_donnees, "fichier_", date, ".RData"))
```

On pourra sauvegarder des objets intermédiaires au cours du script. Pour s'assurer de la reproductibilité des scripts, l'intégralité du code devra être réexécuté *in fine*. 

<span style="color:DarkBlue">**Bonnes pratiques**</span>:

* Ne pas utiliser de symboles spéciaux dans le nom du fichier (`-.,;:\/$`^`, caractères accentués, etc.);
* Privilégier le _snake_case_ (écriture avec des *underscores*, par exemple `donnees_menages`) au CamelCase (consiste à donner un nom en mettant une majuscule à chaque début de mot : par exemple `donneesMenages`). Si vous préférez le CamelCase, utilisez-le systématiquement dans tout le script pour uniformiser le code.

## Noms des variables

<span style="color:DarkBlue">**Nom de la variable**</span>  **Il est recommandé d'utiliser des substantifs pour nommer une variable**. Privilégier le _snake_case_ (écriture avec des *underscores*, par exemple `donnees_menages`) au _CamelCase_ (écriture avec des majuscules en début de nouveau mot, par exemple `donneesMenages`). Si vous préférez le _CamelCase_, utilisez-le systématiquement dans tout le script pour uniformiser le code.

<span style="color:DarkBlue">**Bonnes pratiques**</span> 

* **Ne pas utiliser `T` ou `F` pour nommer des variables** (car en plus d'être rarement des noms explicites ce sont les abréviations des booléens TRUE et FALSE);
* **Ne pas utiliser de noms qui sont déjà des fonctions de base `R`** (`mean` par exemple). Cela ne génère pas toujours d'erreur mais cela évite des erreurs difficilement détectables! Voici un exemple d'erreur difficile à détecter:

```{r exemple T}

# On commence avec équivalence TRUE et T
TRUE == T
2 == TRUE

# On crée une variable T à un moment (shortcut de TRUE)
T <- 2

# On a rompu l'équivalence entre T et TRUE
TRUE == T
2 == T
```


## Noms des fonctions

<span style="color:DarkBlue">**Nom de la fonction**</span> Une bonne pratique de nommage des fonctions est de les nommer d'après leur **résultat** : on gagne alors en fluidité/clarté de lecture du programme. Si le substantif qui nomme ainsi la fonction suggère naturellement le type d'objet obtenu, c'est encore mieux. Le nom d'une fonction n'est donc normalement pas basé sur un verbe (qui sous-entend une action) car dans R il n’y a pas de **procédures**, qui sont des suites d’instructions (paramétrées par des éléments en entrée) ; il n’y a que des **fonctions**, qui sont des passerelles vers un résultat (paramétrées par des éléments en entrée). On préférera nommer `montant_euros` une fonction qui donne un montant en euros à partir d'un montant en francs (l'instruction `mnt_annuel = 12 * montant_euros(120)` se lit telle quelle et il y a égalité de type d'un côté et de l'autre du signe =) que `conversion_euros` et surtout que `convertit_euros` (`mnt_annuel = 12 * conversion_euros(120)`, `mnt_annuel = 12 * convertit_euros(120)`).

Quand on utilise une fonction programmée par quelqu'un d'autre (package, ...), c'est toujours une bonne pratique de regarder quel est le **type des objets en entrée et en sortie**. Est-ce que la fonction que je veux utiliser prend en entrée un vecteur ou une liste, renvoie-t-elle un numérique ou une liste ? Souvent, c’est un gain de temps et d’efficacité que de se poser cette question le plus en amont possible.

C’est un angle de vue qui permet aussi de comprendre en profondeur ce que fait la fonction, au delà de la nature de l'opération effectuée (par exemple passer un nombre à la racine carrée, transformer une chaîne de caractères, …) qui se comprend en général assez bien notamment parce qu'elle concentre l'attention de l'utilisateur.

Privilégier le _snake_case_ au CamelCase. Si vous préférez le camelCase, utilisez-le systématiquement dans tout le script pour uniformiser le code.

<span style="color:DarkBlue">**Nom des arguments**</span> **Il est préférable de nommer les arguments explicitement dans un appel de fonction**, sauf dans les cas où il ne peut y avoir d'équivoque. Exemple: `calculer_taxes(revenu = 10000, taux = 0.2)` plutôt que `calculer_taxes(10000, 0.2)`. Si on choisit de ne pas nommer les arguments dans un appel de fonction, il faut alors respecter l'*ordre* des arguments.
Toutefois, très souvent le premier argument d'une fonction est soit sans équivoque soit très bien connu (par exemple quand il désigne l'objet auquel elle s'applique : dans `lapply(X, FUN)` le premier paramètre est le vecteur auquel on applique `lapply`). La stratégie de passer en implicite le premier argument, puis en explicite les suivants, permet donc généralement de gagner en concision sans perdre en qualité de lecture.


Voici un exemple avec la fonction `base::gsub()`, dont les arguments sont `pattern = ..., replacement = ...,  x = ...` dans cet ordre. Supposons qu'on appelle cette fonction mais qu'on se trompe dans l'ordre des arguments. Alors on ne remplacera pas *toto* par *cool* comme voulu mais aura un comportement difficile à anticiper:

```{r exemple confusion arguments}
my_awesome_func <- 
  function(x = "super toto", replacement = "cool", pattern = "toto"){
    gsub(x, replacement, pattern)
  }
my_awesome_func()

my_awesome_func2 <- 
  function(x = "super toto", replacement = "cool", pattern = "toto"){
    gsub(x = x, replacement = replacement, pattern = pattern)
  }
my_awesome_func2()
```

<span style="color:DarkBlue">**Bonnes pratiques**</span> Comme pour le choix du nom des variables, il est recommandé de ne pas utiliser `T` ou `F` pour nommer des fonctions (car ce sont les booléens `TRUE` et `FALSE`) ou des noms qui sont déjà des fonctions de base `R` (`mean` par exemple).

<!-- Si vous vous retrouvez à avoir des variables `model_2018`, `model_2019`, `model_2020`, il est probablement plus judicieux de créer une liste dont chaque élement est une année. Par exemple, -->

<!-- <!---- <div class="fold o"> ---->
<!-- ```{r} -->
<!-- # PAS BIEN -->
<!-- data_2018 <- data.frame(x = runif(3)) -->
<!-- data_2019 <- data.frame(x = runif(3)) -->
<!-- data_2020 <- data.frame(x = runif(3)) -->

<!-- # BIEN -->
<!-- data <- list( -->
<!--   "2018" = data.frame(x = runif(3)), -->
<!--   "2019" = data.frame(x = runif(3)), -->
<!--   "2020" = data.frame(x = runif(3)) -->
<!-- ) -->
<!-- data -->

<!-- # BIEN AUSSI -->
<!-- data <- do.call( -->
<!--   rbind, list( -->
<!--     data.frame(x = runif(3), year = 2018), -->
<!--     data.frame(x = runif(3), year = 2019), -->
<!--     data.frame(x = runif(3), year = 2020)) -->
<!-- ) -->
<!-- data -->
<!-- ``` -->



